【裁判字號】    95,上易,566
【裁判日期】    950727
【裁判案由】    詐欺
【裁判全文】
臺灣高等法院刑事判決                 95年度上易字第566號
上  訴  人
即  被  告  甲○○
上列上訴人因詐欺案件，不服臺灣板橋地方法院94年度易緝字第
183 號，中華民國95年2月9日第一審判決（起訴案號：臺灣板橋
地方法院檢察署84年度偵字第17065 號），提起上訴，本院判決
如下：
    主  文
上訴駁回。
    事  實
一、甲○○與鄭金子（經臺灣板橋地方法院以85年度易字第2674
    號判決判處有期徒刑七月，緩刑三年確定）為配偶關係，由
    鄭金子擔任久永水電有限公司（以下簡稱久永公司）之名義
    負責人，而實際上由甲○○經營，竟共同基於意圖為自己不
    法所有之詐欺取財之概括犯意聯絡，明知已無清償能力，自
    民國93年8、9月起，以久永公司名義，陸續向丙○○經營之
    泰順水電材料有限公司（以下簡稱泰順公司）及呂榮森所經
    營之川業電料衛材有限公司（以下簡稱川業公司）訂購貨物
    ，為取信於泰順公司、川業公司，交易之初，僅訂購低價貨
    物，於每月月底結帳，由甲○○指示鄭金子開立久永公司為
    發票人，票載發票日為3 個月後之支票，交付泰順公司、川
    業工司收執，均依約付款，使泰順公司、川業公司誤信久永
    公司、甲○○、鄭金子為有資力之人，而同意繼續出貨，後
    於84年2月至5月間，甲○○以久永公司名義連續向泰順公司
    、川業公司大量訂貨，泰順公司、川業公司不疑有他，陷於
    錯誤，而陸續交付貨物給甲○○，貨物價值分別達新臺幣（
    下同）430萬元、120萬元之多，嗣於84年5 月底，久永公司
    之支票屆期不獲兌現，並於84年6 月23日經票據交換所公告
    列為拒絕往來戶，丙○○、呂榮森找甲○○出面處理，甲○
    ○假意允諾領得裕民建設公司之工程款後將如數清償欠款，
    未料，甲○○、鄭金子二人旋即逃匿無蹤避不見面，泰順公
    司、川業公司始悉遭騙。
二、案經泰順公司及川業公司訴請臺灣板橋地方法院檢察署檢察
    官偵查起訴。
    理  由
一、訊據被告甲○○固坦有向川業公司及泰順公司訂貨及屆期未
    付款之事實，惟否認有何詐欺之犯行，辯稱：伊因為承攬台
    北新貴工地的配電工程，電線裝設完成後遭小偷竊取電線，
    遭受損失而無法向建設公司請領工程款，因此無法支付川業
    公司及泰順公司之貨款，並非故意詐欺云云。經查：
（一）被告向川業公司及泰順公司於上揭時、地訂取上揭貨物，
      屆期未給付貨款之事實，業據川業公司負責人呂榮森於原
      審、泰順公司負責人丙○○於本院具結證稱翔實（見原審
      卷第91至94頁，本院卷第124頁背面至第125頁），復有支
      票影本6張（見偵查卷第4至8~1頁）、退票理由單影本5張
      （見偵查卷第4至8頁）、貨物保管單影本80張（見偵查卷
      第10至29頁）及估價單影本16張（見偵查卷第30至33頁）
      在卷可稽。而被告未給付川業公司、泰順公司之貨款數額
      分別有120萬元、430萬元，此亦經被告與呂榮森、陳觀泰
      確認，有臺北縣土城市調解委員會調解書2 份在卷可憑（
      見偵查卷第34至37頁）。
（二）關於被告上揭所辯情節，經傳喚台北新貴工地之工地主任
      乙○○於本院證稱：被告施作的電線是有被偷的事實，但
      是當時尚未驗收，因此不知道被告遭竊電線的數額價值等
      語（見本院卷第126 頁），是以，被告遭竊的電線價值若
      干即未能認定，而衡諸被告向川業公司、泰順公司訂購貨
      物而積欠之貨款達550 萬元，殊難想像竊賊如何可能一次
      竊取價值相當550 萬之電線，更何況果若真有其事，乃不
      可歸咎被告之事由，被告事後理應就此等事實與告訴人即
      川業公司及泰順公司之負責人協商討論善後措施，惟證人
      呂榮森、陳觀泰均證稱未有聽聞此事且被告於票期屆期就
      逃匿無蹤避不見面（見原審卷第94頁，本院卷第125 頁背
      面），是以，被告所辯因電線遭竊導致未能還款云云，是
      否真有其事，核屬可疑。
（三）再者，依被告所提附卷之廠商請款申請書紙以觀，被告之
      久永公司承作台北新貴水電工程之工程款有3,200萬5,000
      元，而被告負責之久永公司自82年6月7日依施工進度逐次
      請領，迄83年11月20日最後一次請款，累積請得之工程款
      有2,456萬6,225元，據此，雖可認定久永公司未取得款項
      有744萬8,775元，惟尚不能證明久永公司未能請得項之事
      由為何，此其一也；再者，被告負責之久永公司自82年 6
      月起至83年11月止逐月均有請款之事實，而最後一次請款
      日期為83年11月20日，自此之後即未再領得工程款，此亦
      為被告所是認（見本院卷第71頁背面），然本案被告向告
      訴人川業公司、泰順公司大量訂購上揭貨物之時間，則係
      在84年2月至5月間，因此，久永公司經營不善未再領得工
      程款之事實在先，被告以久永公司向告訴人大量訂貨之事
      實在後，其間因果關係顯非被告所辯「訂貨後因為遭竊以
      致未能請款、未能給付貨款」之情，益徵被告所辯之情不
      實在。
（四）久永公司之支票屆期不獲兌現，於84年6 月23日經票據交
      換所公告列為拒絕往來戶之事實，有臺北國際商業銀行華
      江分行94年12月26日北商銀華江（94）字第00054 號函及
      所附之久永公司支票往來明細及領用支票紀錄一份足資佐
      憑（見易緝卷第50至72頁）。又證人陳觀泰證稱：訂貨過
      程乃被告是第一次向泰順公司訂貨，之前均無生意往來，
      短期間訂貨價達420 萬元等語（見偵查卷第65頁背面），
      被告既施作本件水電工程業近二年，何須忽向未有生意往
      來之泰順公司大量訂貨，細繹上情以及被告訂貨後旋即發
      生退票且避不見面等情，益徵被告已生財務窘困而隱瞞該
      情訂貨之事實，足認被告有詐欺之故意及不法所有之意圖
      。
（五）綜上調查結果，事證已臻明確，被告犯行應堪認定，應依
      法論科。
二、論罪及駁回上訴之理由：
（一）論罪之理由：
    (1)核被告甲○○所為係犯刑法第339條第1項之詐欺取財罪。
    (2)被告與鄭金子間，有犯意聯絡及行為分擔，為共同正犯。
    (3)被告行為後，刑法第56條連續犯之規定，業於94年1月7日
      修正公布刪除，並於95年7月1日施行，則被告之犯行，因
      行為後新法業已刪除連續犯之規定，此刪除雖非犯罪構成
      要件之變更，但顯已影響行為人刑罰之法律效果，自屬法
      律有變更，依新法第2條第1項規定，比較新、舊法結果，
      仍應適用較有利於被告之行為時法律即舊法論以連續犯（
      最高法院95年第8 次刑事庭會議決議參照），被告所為數
      行為，時間緊接，所犯罪名相同，顯係出於概括之犯意為
      之，為連續犯，爰依刑法第56條之規定以一罪論，並加重
      其刑。又行為後法律有變更者，依修正前刑法第2條第1項
      之規定，以適用裁判時法為原則，如行為時法有利於行為
      人，則例外適用行為時法；依修正後刑法第2條第1項規定
      ，以適用行為時法為原則，惟如裁判時法有利於行為人，
      則例外的適用裁判時法。以往實務見解，認原判決未及比
      較適用新舊法時，上訴後，雖比較結果以舊法有利於行為
      人，而原判決別無其他撤銷事由，仍應由本院以此為由撤
      銷改判。惟修正後之規定係以適用行為時法為原則，因此
      原判決雖未及比較適用，然上訴本院後，經比較新舊法，
      行為後之法律並非較有利於行為人，仍應適用行為時法，
      則原判決適用行為時法即無不當，自不構成撤銷之事由。
（二）駁回上訴之理由：
      原審以被告罪證明確，而適用刑法第28條、第56條、第33
      9 條第1項、罰金罰鍰提高標準條例第1條前段，並審酌被
      告素行、犯罪之動機、目的、手段、詐騙金額非低，並造
      成泰順公司、川業公司嚴重損失，經通緝將近10年始到案
      ，且期間內避不見面，絲毫未賠償泰順公司、川業公司任
      何損失，兼衡其犯罪後態度等一切情狀，量處有期徒刑 1
      年6 月，原判決上開認事用法，洵無違誤，量刑亦稱妥適
      。被告上訴否認犯罪，核無理由，應予駁回。
據上論斷，應依刑事訴訟法第368條，判決如主文。
本案經檢察官吳國南到庭執行職務。
中    華    民    國    95    年    7     月    27    日
                  刑事第十五庭  審判長法  官  吳昭瑩
                                      法  官  楊貴雄
                                      法  官  王梅英
以上正本證明與原本無異。
不得上訴。
                                      書記官  李信穎
中    華    民    國    95    年    7     月    31    日
附錄：本案論罪科刑法條全文
刑法第339條
意圖為自己或第三人不法之所有，以詐術使人將本人或第三人之
物交付者，處五年以下有期徒刑、拘役或科或併科一千元以下罰
金。
以前項方法得財產上不法之利益或使第三人得之者，亦同。
前二項之未遂犯罰之。


司法院資訊處製作；財團法人民間司法改革基金會備份。
